臺灣高雄地方法院民事判決　　　　　　 99年度簡上字第418號
上　訴　人　東京都保全股份有限公司
法定代理人　植野克彥
訴訟代理人　鄭碧華
被上訴人　　馨馥華社區管理委員會
法定代理人　董禎祐
訴訟代理人　鍾德劭
上列當事人間請求返還支票事件，上訴人對於民國99年8 月30日
本院高雄簡易庭99年度雄簡字第384 號第一審判決提起上訴，經
本院於民國99年12月29日言詞辯論終結，判決如下：
    主      文
原判決廢棄。
被上訴人應給付上訴人新台幣陸萬元，及自民國九十九年十月二
日起至清償日止，按週年利率百分之五計算之利息。
第一、二審訴訟費用由被上訴人負擔。
    事實及理由
一、按訴狀送達後，原告不得將原訴變更或追加他訴，但因情事
    變更而以他項聲明代最初之聲明者，不在此限，民事訴訟法
    第255 條第1 項第4 款定有明文，此規定，依民事訴訟法第
    446 條第1 項但書、第436 條之1 第3 項之規定，並為簡易
    訴訟之上訴程序所准用之。本件上訴人起訴原請求被上訴人
    返還其所簽發、票載發票日民國98年9 月30日、票據號碼A0
    0000000 、付款人玉山銀行城中分行、面額新臺幣（下同）
    60,000元之支票1 紙（下稱系爭支票），嗣因系爭支票於原
    審判決後之99年8 月31日經被上訴人提示付款，上訴人變更
    此部分之聲明為被上訴人應給付60,000元，及自上訴狀繕本
    送達翌日起至清償日止，按年息百分之5 計算之利息，核與
    上開規定並無不合，應予准許。
二、上訴人起訴主張：上訴人於民國98年9 月13日參加被上訴人
    社區遴選保全公司之招標，並簽發系爭支票作為押標金（下
    稱系爭押標金），被上訴人召開管理委員會議決標後，於當
    日晚間通知上訴人得標，而取得優先與被上訴人議定管理維
    護服務契約之權利（下稱系爭招標契約）。惟被上訴人於事
    後與上訴人依系爭招標契約，洽談管理維護服務契約內容（
    下稱系爭管理契約）之締約過程中，竟於上訴人報價單之報
    價內容外，另要求上訴人須再增設1 名游泳池管理員，並表
    示希望上訴人再為降價，因上訴人無法同意，遂於同年9 月
    23日通知被上訴人無法承接而解除系爭招標契約，而上訴人
    既已解除系爭招標契約，被上訴人嗣後並已與訴外人全方衛
    公寓大廈管理維護服務股份有限公司（下稱全方衛公司）簽
    訂管理契約，上訴人顯已無從履行與被上訴人簽訂系爭管理
    契約之義務，被上訴人自應返還系爭支票，惟被上訴人迄今
    仍拒絕返還，爰依民法第259 條解除契約及民法第179 條不
    當得利之法律關係，請求被上訴人返還系爭押標金支票等語
    。並聲明：被上訴人應返還系爭支票。
三、被上訴人於原審則以: 被上訴人於98年7 月間進行保全公司
    徵選，其間歷經初審、複審後，並邀請含上訴人在內欲投標
    之保全公司至現場勘查，直至9 月l3日舉行公開簡報投標，
    明定得標者正式進駐日期為98年10月l 日，簡報後管理委員
    會之委員投票結果決定由上訴人得標，而上訴人之投標係屬
    要約，被上訴人之決標係屬承諾，系爭管理契約已因上訴人
    之要約（投標）及被上訴人之承諾（決標）而成立。上訴人
    之後並於同年9 月l4日晚上送合約書供被上訴人審查，同年
    9 月19日晚間，並由上訴人授權之代理人張子菁與被上訴人
    就合約之內容開會逐條審查修改，張子菁並表示可代表上訴
    人承諾，本次協商並另達成：被上訴人收到上訴人修改後
    之合約書即用印，上訴人應儘早進駐，以利人員進駐銜接，
    上訴人獲被上訴人同意於9 月20日至被上訴人社區勘察，
    並應允9 月21日即可進場，開始進行前置作業等兩項口頭協
    定，然上訴人嗣後竟於9 月22日通知被上訴人其無法承接本
    案。系爭支票原雖為押標金之款項，惟因上訴人得標，系爭
    管理契約成立而轉換為履約保證金之性質，上訴人既未依約
    履行系爭管理契約，自不得向被上訴人請求返還；又被上訴
    人因上訴人片面毀約，不得不解除與上訴人之合約，另覓其
    他保全公司，因時間緊迫不得接受其他公司較高之價格，致
    生損害達485,882 元，被上訴人亦得主張抵銷等語置辯。並
    聲明：上訴人之訴駁回。
四、原審審理結果，為上訴人敗訴之判決。上訴人不服，提起上
    訴，另於本院補稱：上訴人公司服務內容，多以人力計付勞
    務所得，故系爭管理維護服務契約之「員額」與「報酬」即
    為契約必要之點，而兩造就人員之增編（是否增派游泳池1
    名）與報酬之給付（是否降低報酬），意思表示並未合致，
    則系爭管理維護服務契約並未成立，系爭押標金自無從轉為
    履約保證金。又如依原審所認系爭管理維護服務契約已成立
    ，被上訴人得沒收系爭押標金即履約保證金，無異使上訴人
    投標時即負擔標押金被沒收之風險，強迫得標者依被上訴人
    片面所設之契約條件締約，實不符事理之平等語。並於本院
    聲明：(一)原判決廢棄。(二)被上訴人應給付上訴人60,000元，
    及自上訴狀繕本送達翌日起至清償日止，按年息百分之5 計
    算之利息。被上訴人則於本院聲明：駁回上訴。
五、兩造爭執及不爭執事項：
（一）不爭執事項：
  １、被上訴人98年8 月12日通知上訴人參與98年9 月19日（後
      改為9 月13日進行）招標簡報會議之通知書記載：…貴公
      司可編列人數18名以上之企劃案，本社區亦將配合安排委
      員陪同貴公司預約日期至本社區勘查暸解，... 。請以公
      文袋封裝貴公司簡報前企劃案資料如下：一、派駐人員職
      稱、人數、工作執掌與配置圖表；二、派駐人員工作時數
      與配置圖表；三、簽妥之切結書；四、押標金六萬元，本
      社區委員會將開立收據交付，未得標公司即無息退還，得
      標公司押標金轉換為履約保證金；五、授權書。有被上訴
      人之通知書在卷可稽（原審卷第20頁）。
  ２、上訴人於參與招標時已知須在10月1 日開始承接被上訴人
      管理維護業務。
  ３、上訴人於98年9 月13日被上訴人進行招標簡報時，提出編
      制18人，每月管理費用687,750 元之報價單，當日被上訴
      人開會投票後通知上訴人得標。有上訴人之報價單在卷可
      稽（原審卷第17頁）。
  ４、上訴人曾於98年9 月14日或同年9 月15日之間送合約草案
      與被上訴人審閱，並同年9 月19日晚間由上訴人之代理人
      張子菁與被上訴人就合約之內容開會逐條審查修改。
  ５、兩造於同年9 月19日洽談合約內容時，被上訴人表示希望
      上訴人再增設游泳池管理員1 名，於其後之協商會議中被
      上訴人之監察委員曾向張子菁表示希望再降價。
  ６、上訴人於98年9 月22日明確拒絕與被上訴人簽訂正式合約
      ，且未於98年10月1 日起進駐被上訴人社區。
  ７、被上訴人嗣後已與訴外人全方衛公司簽訂管理契約。有契
      約書在卷可稽（本院卷第21頁）。
（二）爭執事項：
  １、系爭管理契約是否成立？是否合法解除？
  ２、上訴人請求被上訴人返還押標金60,000元有無理由？
六、系爭管理契約是否成立？是否合法解除？
（一）本件上訴人主張兩造間係只有成立系爭招標契約，而尚未
      成立系爭管理契約，被上訴人則以系爭管理契約已因上訴
      人之要約（投標）及被上訴人之承諾（決標）而成立等語
      抗辯。查：
  １、按依民法第153 條第1 項之規定，當事人必須表示意思互
      相一致者，契約始得認為成立。而於業主就其所欲招標之
      之承攬工程或事業，以公開招標方式，由不特定之多數廠
      商參與投標，並將投標之資格、工程或事業之規格、內容
      、所須之人力物力、價金如何計算及如何給付等種種契約
      之內容等事宜，詳列於投標須知，使多數具有投標資格之
      廠商知悉其投標意思表示之契約內容，而檢具相關文件依
      業主所列之投標須知內容參與開標之情形，因契約之意思
      表示內容已明確，故得認業主所提供之投標須知及工程標
      單等文件係屬要約誘引，投標人之參與投標為要約，業主
      於開標日所為之決標即為承諾，因其等之意思表示內容互
      相一致，而得認契約於業主決標時即已成立生效，惟於業
      主就其所欲招標之之承攬工程或事業，雖以公開招標方式
      招標，但其於決標時曾保留決標後得再另為議約之權利，
      或其招標方式係未提供投標須知列明上開所述之投標資格
      、工程或事業規格、內容、所須之人力物力、價金如何計
      算、如何給付等種種契約之內容事項，而只是以招標方式
      ，由投標人自行提出企劃書投標，決標選出最優先之議價
      廠商後，再由業主與取得者最優先議價權者，依其投標企
      劃書之內容再另為詳細討論商議契約之內容者之情形時，
      因兩者就所欲成立之承攬契約內容之意思表示並未一致，
      尚有賴於兩者於事後商商議確定，自不得認承攬契約於業
      主決標時即已成立生效，故於此種招標形態，即只能認投
      標人投標時之意思表示內容，係只有與業主成立最優先議
      價權之「招標契約」意思，業主所為之決標承諾內容，亦
      只有與投標者成立最優先商議契契約內容之「招標契約」
      意思，兩者之間所成立者應係只有「招標契約」。
  ２、經查：(1)證人張子菁於原審提出之說明書（原審卷第51頁
      ）及於原審結證證述之內容為：... 其於98年9 月13日去
      做簡報，當晚就接獲通知其公司（即上訴人）為第一順位
      可以優先議約，... ，9 月15日送相關合約草案給被上訴
      人委員會，...16 日被上訴人委員會電話通知合約內容不
      滿意，與該社區之需求不符，表示上訴人服務現場那麼多
      ，請提供相關豪宅合約版本，供被上訴人委員會參考，9
      月17日再送修訂過之合約草案，... ，9 月18日參與被上
      訴人洽談合約內容之會議，被上訴人要求增加一名游泳池
      管理員，且被上訴人之監委於管理委員會後告知希望價格
      可降低，... 另在會議中主委特別強調目前住在大千大樓
      ，該社區泳池管理員全方衛保全僅報價24000 月，另強調
      上訴人公司為第一順位來優先議價，會中雙方未達成共識
      ，... ，9 月22日我向被上訴人委員會說明公司無法承接
      之理由，... ，會中主委強調上訴人若無法承接請儘早通
      知，以利第二順位全方衛保全準備... 等語（原審卷第86
      頁以下）；(2)又被上訴人所提出之簽約過程報告（原審卷
      第22頁以下）亦記載：98年9 月14日請上訴人送合約審閱
      ，9 月15日晚上送合約書來，9 月16日制式合約書不符社
      區需求，請更正成合用之合約書，9 月17送新版合約書，
      9 月18-19 日由三位委員與張子菁先生研討合約書內容之
      細部問題... 等語，經核被上訴人所自承之於98年9 月l3
      日決標由上訴人得標後，始要求上訴人送合約審閱、更換
      合約版本、並於9 月18-19 日由被上訴人之三位委員與張
      子菁商討合約內容等情，核與張子菁之上開證述相符；(3)
      證人張子菁於原審為上開證述時，已自上訴人公司離職，
      應無偏頗上訴人之慮，且其證詞並經具結，應無甘冒偽證
      罪罪刑之處罰而為已離職之上訴人為不實證述之必要，再
      者，上訴人係經營保全業務，其業績原賴標得案場支撐，
      如無特殊情事，衡情亦斷無自推案場不接之理，證人之證
      言既具有可靠性之擔保，且與被上訴人所提出之簽約過程
      報告相符，則張子菁之上開證詞自堪採信。
  ３、又被上訴人雖抗辯98年9 月19日晚間，張子菁與被上訴人
      就合約之內容開會逐條審查修改時，曾另達成：被上訴
      人收到上訴人修改後之合約書即用印，上訴人應儘早進駐
      ，以利人員進駐銜接，上訴人獲被上訴人同意於9 月20
      日至被上訴人社區勘察，並應允9 月21日即可進場，開始
      進行前置作業等兩項口頭協定，然為上訴人所否認，被上
      訴人自應舉證以實其說，惟被上訴人僅空言主張，而並未
      舉證以實其說，且證人張子菁並已證稱兩造於會議中並未
      達成共識等語（張子菁之證詞足堪採信，業見前述），則
      被上訴人之此部份抗辯，自不足採信。
  ４、查本件被上訴人98年8 月12日通知上訴人參與98年9 月19
      日（後改為9 月13日進行）招標簡報會議通知書之內容，
      已如不爭事項第1 項所載，核其招標並未提供投標須知列
      明投標資格、工程或事業規格、內容、所須之人力物力、
      價金如何計算、如何給付等種種契約之內容事項，而只是
      以招標方式，由投標人自行提出企劃書以為投標，此即與
      前段所述使廠商知悉其契約內容而參與投標之方式不同；
      再依證人張子菁所證述，被上訴人於決標時亦僅向上訴人
      表明其只是取得第一順位優先議約權之權利，且得標後並
      須送合約審閱，另提合約版本、商討合約內容，而被上訴
      人於商討合約時並再增加游泳池管理員，且監委在會後更
      要求降價，以被上訴人於上訴人得標後尚要求其增員減價
      ，其意顯就正式締約之價格尚未確定，否則當無此之異議
      ，足見被上訴人之決標，僅是選出最優先之議價廠商而已
      ，待嗣再依上訴人投標企劃書之內容另為詳細討論商議契
      約之內容之情形，則依本段首開說明，上訴人主張兩造間
      係只有成立系爭招標契約，而尚未成立系爭管理契約，即
      屬可採，被上訴人抗辯系爭管理契約已因上訴人之要約（
      投標）及被上訴人之承諾（決標）而成立云云，不足採信
      。
（二）本件被上訴人決標後，上訴人與被上訴人間所成立者係只
      有「招標契約」，上訴人僅取得與被上訴人訂立系爭管理
      契約之權利，已如前述，則必兩造另行簽定系爭管理契約
      ，系爭管理契約之承攬關係始行成立生效。今兩造間成立
      「招標契約」後，因上訴人欲片面變更招標契約（上訴人
      報價單）之內容，而於95年9 月18-19 日兩造洽談合約內
      容時，要求上訴人再增設游泳池管理員1 名，並於協商會
      議散會後被上訴人之監察委員曾向張子菁表示希望再降價
      ，致上訴人不願與被上訴人締結變更內容後之系爭管理合
      約，且被上訴人嗣並已與全方衛公司簽訂管理契約，將系
      爭管理契約另交由全方衛公司承攬，業見前述不爭執事項
      第7 項，則上訴人就系爭招標契約應履行之締結工程合約
      之義務，顯然已無從履行，而此係可歸責於被上訴人之片
      面變更招標契約內容之事由所致，故上訴人主張解除系爭
      招標契約，應屬有理由。
七、上訴人請求被上訴人返還押標金60,000元有無理由？
    被上訴人雖另以其因上訴人片面毀約，不得不解除與上訴人
    之合約，另覓其他保全公司，因時間緊迫不得接受其他公司
    較高之價格，致生損害達485,882 元，得主張抵銷云云置辯
    ，惟上訴人解除系爭招標契約，係因可歸責於被上訴人之片
    面變更招標契約內容之事由所致，其解除系爭招標契約為合
    法，業見前述，上訴人自不負賠償責任，故被上訴人此部份
    之抵銷抗辯，即不足採。本件上訴人主張其已解除系爭招標
    契約，為有理由，且被上訴人之抵銷抗辯，亦不足採，則上
    訴人依民法第259 條第2 款及民法第179 條不當得利之法律
    關係，請求被上訴人返還系爭60,000元押標金，及自上訴狀
    繕本送達翌日之99年10月2 日起至清償日止，按年息百分之
    5 計算之利息，為有理由，應予准許。原審未察，為上訴人
    敗訴之判決，尚有未洽。上訴意旨指摘原判決不當，求予廢
    棄改判，為有理由。爰由本院將原判決予以廢棄，並改判如
    主文第2 項所示。
八、本件事證及法律關係已臻明確，兩造其餘攻擊防禦及證據方
    法，核與本件判決結果不生影響，爰不逐一論述，併予敘明
    。
九、據上論結，本件上訴為有理由，依民事訴訟法第436 條之1
    第3項 、第450 條、第78條，判決如主文。
中    華    民    國   100    年    1     月    17    日
                  民事第四庭  審判長法  官  黃宏欽
                                    法  官  楊淑儀
                                    法  官  郭文通
正本係照原本作成。
本判決不得上訴。
中    華    民    國   100    年    1     月    17    日
                                    書記官  黃琬婷